【裁判字號】    98,非抗,12
【裁判日期】    990128
【裁判案由】    聲請再審
【裁判全文】
臺灣高等法院臺南分院民事裁定  98年度非抗字第12號
抗  告  人  甲○○
相  對  人  乙○○
上列抗告人因與相對人間請求通常保護令聲請再審事件，對於中
華民國98年9月30日臺灣臺南地方法院98年度家護再字第2號裁定
，提起抗告，本院裁定如下：
    主  文
抗告駁回。
抗告程序費用新臺幣壹仟元由抗告人負擔。
    理  由
一、抗告意旨略以：
  (一)診斷證明書係證物非證人，相對人於民國（下同）97年12月
    1 日通常保護令事件調查庭，提出之新樓醫院97年10月12日
    診斷證明書，所載病名為「雙臂及腕磨損或擦傷」，繼於97
    年12月9 日傷害案件偵查庭，提出之新樓醫院97年10月14日
    診斷證明書，所載病名為「雙臂及腕磨損或擦傷、雙臂挫傷
    」，相對人竟對同一事件提出兩份內容不同之診斷證明書，
    且相對人在醫院當實習指導老師，容易取得驗傷單，顯見診
    斷證明書所載病名為不實、偽造或相對人自行加工傷痕取得
    ；然承審法官未審酌上情，且新樓醫院之97年10月14日診斷
    證明書，係相對人於97年12月9 日提出已存在之證物，因抗
    告人不知致未斟酌。另「台南縣警察局麻豆分局處理家庭暴
    力與兒少保護案件調查紀錄（通報）表」係證物非證人，該
    調查紀錄表為麻豆分局警局所填寫，該表在「是否有其他證
    人」項中填載「無」，雖該欄空白未勾選，有可能係因疏忽
    所致，承審法官卻僅針對相對人自行填寫之「民事通常保護
    令聲請狀」為斟酌，而未傳訊填寫該紀錄表之警員，以釐清
    疑點，恐嫌速斷，且該紀錄表早已存在，僅抗告人無法看到
    。又各該證物均至抗告人收受檢察官97年度偵字第16479 號
    不起訴處分書時，始悉該證物存在，該證物符合前訴訟程序
    事實審言詞辯論終結前已存在之證物，抗告人依民事訴訟法
    第496條第1項第13款規定，聲請再審，自屬合法且有理由。
  (二)證人劉淑芬證言，並未令其具結，證詞大可虛偽陳述，抗告
    人於98年3月5日調查庭時，業陳明證人劉淑芬證詞內容不一
    ，承審法官以在偵查中為由，無法調閱偵訊筆錄，而主觀認
    定事實。今既已有該檢察官不起訴處分書，原法院竟以該證
    人無偽證罪之刑事確定判決存在，駁回抗告人再審之聲請，
    與原裁定所言「家庭暴力事件之優勢證據主義」互相矛盾。
    又抗告人已對證人劉淑芬提出偽證罪刑事告訴，並經臺南地
    方法院檢察署檢察官偵辦中，倘該證人偽證罪刑事判決確定
    ，再依民事訴訟法第496條第1項第10款，聲請再審是否依法
    有據？
  (三)另原裁定所言「家庭暴力事件之優勢證據主義」，經查家庭
    暴力防治法、非訟事件法、民事訴訟法等法規，並未定有明
    文。而97年度家護字第649 號裁定，使民眾喪失自由權及財
    產權損失長達一年，依該裁定內容抗告人必須遠離麻豆鎮長
    老教會至少100 公尺，已將麻豆鎮○○○○○道均涵蓋在內
    ，造成抗告人自由、精神上折磨甚鉅。另該裁定內容限制抗
    告人行使親權地點必須在警察局派出所，不僅抗告人需忍受
    異樣眼光長達一年，遇有警察辦案亦不知如何是好，影響子
    女身心發展甚鉅，加以社工隨同在側，亦造成司法資源及社
    會成本之浪費。若家庭暴力事件僅憑法官主觀意識判斷，均
    不需詳加調查即行主觀審理為所謂「優勢證據主義」，實無
    法令人苟同，司法正義何在？又97年度家護字第649 號裁定
    已快執行完畢，抗告人提出再審之聲請，只為司法正義還抗
    告人清白，為此提起抗告云云。
二、按「保護令之程序，除本章別有規定外，準用非訟事件法有
    關規定；非訟事件法未規定者，準用民事訴訟法有關規定。
    」既為家庭暴力防治法第20條第2 項所明定，而家庭暴力防
    治法及非訟事件法就再審程序又無規定，則保護令事件裁定
    有再審事由者，自得準用民事訴訟法第507 條規定，對之聲
    請再審。本件抗告人對原法院98年度家護抗字第13號確定裁
    定，認有民事訴訟法第496條第1項第13款發現未經斟酌之證
    物或得使用該證物、及第10款證人為判決基礎之證言為虛偽
    陳述之再審事由，揆之上揭說明，固非不得為本件再審之聲
    請。惟按：
  (一)所謂當事人發現未經斟酌之證物或得使用該證物者，係指前
    訴訟程序事實審言詞辯論終結前已存在之證物，因當事人不
    知有此或雖知之，而未能使用致未經斟酌現始知之，或現始
    能使用者而言；若在前訴訟程序事實審言詞辯論終結前已提
    出之證物，為確定判決所不採；抑若在前訴訟程序事實審言
    詞辯論終結前尚未存在之證物，本無所謂發現；且須以如經
    斟酌可受較有利益之裁判者為限，始得以之為再審事由；最
    高法院迭著有29年上字第1005號、32年上字第1247號判例意
    旨足參。抗告人所謂發現上揭「新樓醫院97年10月14日出具
    之診斷證明書」、「臺南縣警察局麻豆分局處理家庭暴力與
    兒少保護案件調查紀錄（通報）表」等未經斟酌之證據，微
    論均已於原審98年度家護抗字第13號確定裁定審理時，為抗
    告人所提出主張之證據資料，此觀原確定裁定再抗告意旨之
    記載即明（見原確定裁定第2頁第4行以下），且原確定裁定
    並就卷內證據資料採認書證之真正，及就通常保護令聲請狀
    、臺南縣警察局麻豆分局處理家庭暴力與兒少保護案件調查
    紀錄（通報）表勾選、記載之簡要或疏漏，不影響於事後或
    法院調查時再行舉證之效力等，如何證據取捨認定事實，復
    均詳加敘述說明（見原確定裁定第6 頁），亦有原確定裁定
    附卷可稽。是抗告人主張所謂未經斟酌之證據，乃已為原確
    定裁定之裁判基礎，揆諸上揭說明，即非所謂發現未經斟酌
    之證物。抗告人再執於原確定裁定終結前，業經提出並使用
    之訴訟資料，主張係未經斟酌之證物，顯與民事訴訟法第49
    6條第1項第13款發現未經斟酌證物之再審要件不符。
  (二)又所謂證人為判決基礎之證言為虛偽陳述之再審事由，須證
    人經具結，並經有罪之判決確定，或因證據不足以外之理由
    ，而不能為有罪之確定判決者，始得為之，此觀民事訴訟法
    第496 條第1項第10款、第2項條文即明。抗告人對證人劉淑
    芬提出之刑事偽證罪告訴，係抗告人對證人劉淑芬行使刑事
    訴訟權利之行為，非屬證物，抗告人認對證人劉淑芬所提之
    刑事偽證罪告訴，係屬發現未經斟酌之證物，已有誤會。且
    證人劉淑芬係相對人之胞妹，有民事訴訟法第307條第1項第
    1款得拒絕證言之事由，其未拒絕證言，原法院依同法第314
    條第2項第1款規定，未令其具結而為證言，既有原審97年度
    家護字第649號通常保護令事件訊問筆錄足稽（見該卷第109
    頁），復無該證人偽證罪之刑事確定判決存在，而有臺灣高
    等法院被告前案紀錄表在卷可佐，顯亦與民事訴訟法第 496
    條第1項第10款、第2項之再審要件不合。另抗告人質疑原確
    定裁定主觀上逕依「優勢證據主義」不需詳加調查即予裁定
    乙節。因所謂「優勢證據主義」係相較於刑事訴訟之證據法
    則而來，而民事訴訟與刑事訴訟之證據法則不盡相同，前者
    採優勢證據主義（有謂自由心證主義），且有舉證責任分配
    之問題，後者則採嚴格證據主義，且被告無自證己罪之義務
    ，故民事判決之結果縱與刑事判決之結果不同，係因兩者訴
    訟法則有所不同所導致，非必然有判決互相矛盾之問題存在
    ，亦非謂承審法官得不依卷內證據資料為判斷，是抗告人指
    原確定裁定依優勢證據主義不需調查證據云云，亦顯屬誤解
    。至抗告人以通常保護令之核發及執行，限制自由及財產權
    長達一年，有浪費司法資源之虞部分。因家庭暴力防治法立
    法目的，在於防治家庭暴力行為、保護遭受家庭暴力之被害
    人人身安全，及保障其自由選擇安全生活方式與環境之尊嚴
    ，屬於社政法規、福利法規之性質，為使更多人獲得保護令
    之保護及其他扶助、護衛、輔導與治療，因此核發及執行保
    護令所支出之司法資源，自屬當然且必要，抗告人執此主張
    原確定裁定不當，亦非有據。
三、綜上所述，原法院98年度家護抗字第13號確定民事裁定，並
    無抗告人所主張之民事訴訟法第507 條準用同法第496條第1
    項第10款、第13款之再審事由，原法院裁定駁回抗告人之再
    審聲請，核無不合。抗告意旨猶執上揭情詞，指摘原裁定不
    當，求予廢棄，為無理由，應予駁回。
四、據上論結，本件抗告為無理由，應依非訟事件法第46條，民
    事訴訟法第495 條之1第1項、第449條第1項、第95條、第78
    條，裁定如主文。
中    華    民    國    99    年    1    月    28     日
                  民事第一庭  審判長法  官  丁振昌
                                    法  官  高明發
                                    法  官  林永茂
上為正本係照原本作成。
不得抗告。
中    華    民    國    99    年    1    月    28     日
                                    書記官  蔡宜均

司法院資訊處製作；財團法人民間司法改革基金會備份。
